臺灣新竹地方法院民事判決　　　　　　　 93年度訴字第636號
原　　　告　丙○○
　　　　　　丁○○
上列一人
訴訟代理人　乙○○　　住同上
被　　　告　必翔實業股份有限公司
　　　　　　　　　　　設新竹縣.
法定代理人　甲○○　　住同上
訴訟代理人　唐琪瑤律師
上列當事人間拆屋還地事件，本院於民國94年4月28日辯論終結
，判決如下：
    主  文
被告應將坐落新竹縣新豐鄉○○段七三之一地號土地上如附圖所
示之ABCDEFA區域面積二三九點四二平方公尺之地上物拆除並將
土地返還於原告及其他共有人全體。
被告應給付原告新台幣肆仟柒佰陸拾捌元，暨自民國93年11月24
日起至返還第一項土地之日止，按月給付原告新台幣捌拾肆元。
原告其餘之訴駁回。
訴訟費用由被告負擔百分之八十，餘由原告負擔。
本判決第一項於原告以新台幣貳拾柒萬元或等值之金融機構可轉
讓定期存單供擔保後得假執行。但被告如以新台幣捌拾壹萬元為
原告預供擔保，得免為假執行。
本判決第二項於原告以新台幣壹仟伍佰元整元或等值之金融機構
可轉讓定期存單供擔保後得假執行。但被告如以新台幣肆仟柒佰
陸拾捌元為原告預供擔保，得免為假執行。
原告其餘假執行之聲請駁回。
    事實及理由
一、按民事訴訟法第255條第1項規定：「訴狀送達後，原告不得
    將原訴變更或追加他訴。但有下列各款情形之一者，不在此
    限：三、擴張或減縮應受判決事項之聲明者」。原告原起訴
    請求被告拆除之地上物和返還土地之面積為260平方公尺，
    嗣於民國（下同）94年4月28日言詞辯論中聲明縮減為
    239.42 平方公尺，依上開規定，應予准許，合先敘明。。
二、原告主張：
（一）坐落新竹縣新豐鄉○○段73-1地號土地，為原告與訴外人
      吳志雄等人所共有。然被告未經原告等之同意，擅自於附
      圖所示之ABCDEFA區域之土地（以下簡稱系爭土地）上建
      蓋圍牆，長期無權占有系爭土地，雖經原告再三要求協商
      處理，被告均置之不理。按所有權人對於無權占有或侵奪
      其所有物者，得請求返還之。對於妨害其所有權者，得請
      求除去之。各共有人對於第三人，得就共有物之全部為本
      於所有權之請求。但回復共有物之請求，僅得為共有人全
      體之利益為之，民法第767條、第821條定有明文。被告既
      無權占有系爭土地，原告依上開法條，自得請求被告拆除
      並將土地返還於原告及其他共有人全體。
（二）被告無權占有系爭土地，依社會通常觀念，將可獲得相當
      租金之利益，最高法院著有61年台上字第1695號判例可參
      。是被告無權占有他人土地，致原告受有損害，原告自得
      依不當得利或侵權行為等法律關係請求返還相當租金之利
      益。再城市地方之租金，以不超過土地及建築物申報總價
      年息百分之10為限，土地法第97條第1項定有明文，而依
      同法第105條規定，上揭規定於租用基地建築房屋亦準用
      之。又依土地法施行法第25條規定，土地價額，依法定地
      價，而依土地法第148條，土地所有權人依該法規定所申
      報之地價，為法定地價。而基地租金之數額，除以基地申
      報地價為基礎外，尚須斟酌基地之位置，工商業繁榮之程
      度，承租人利用基地之經濟價值及所受之最高額，最高法
      院68年台上字第3071號著有判例。本件系爭土地於民國93
      年之申報地價為682.4元，而該系爭土地又位於西濱快速
      道路上，交通便利且店家林立，故原告請求以土地申報總
      價額年息百分之10計算五年內相當租金之利益，經計算被
      告所占用面積，被告應返還相當租金之利益為每月新台
      幣（下同）1478元（計算公式：260×682.4×10/100÷12
      ＝1478），最近五年為83,512元，為求便利計算每平方公
      尺土地之地價願以民國89年之申報地價642.4元計算。（
      計算公式：260×642.4×10/100×5＝83512）
（三）聲明：
1.被告應將坐落新竹縣新豐鄉○○段七三之一地號土地上如附圖
  所示之ABCDEFA區域面積239點42平方公尺之地上物拆除並將土
  地返還於原告及其他共有人全體。
2.被告應給付原告及其他共有人全體83512元，暨自起訴狀繕本
  送達翌日（即93年11月24日）起至返還第1項土地之日止，按
  月給付原告及其他共有人全體1478元。
3.請准以現金或等值之金融機構可轉讓定期存單供擔保宣告假執
  行。
三、被告則以：
（一）被告係於民國88年9月23日始向訴外人黃聰明買受與原告
      等共有上開池和段73-1地號毗鄰之池和段74地號土地，經
      測量鑑界後，被告公司始於上開74地號土地界址內興建廠
      房等地上物，其間被告公司並無任何逾越疆界之情事。而
      原告等所稱之「圍牆」，並非被告公司興建，而係被告公
      司於買受上開土地及黃聰明於前手買受前即已存在於該地
      之舊有圍牆，且為兩造相鄰土地之界址，被告於買受後僅
      係將該原舊有圍牆之內面加以粉刷、補強。原告明知該圍
      牆歷史悠久，遽以該圍牆為被告興建並請求拆除，殊嫌無
      據。
（二）該系爭圍牆既非被告公司所興建，則被告公司當無任何侵
      權行為之情事，亦未受有任何不當利益，是原告等依不當
      得利或侵權行為請求被告公司給付相當租金之利益，亦顯
      無理由。
（三）並聲明：原告之訴及其假執行聲請駁回；如受不利判決，
      願供擔保，請准免為假執行之宣告。
四、本院之心證：
（一）按所有人對於無權占有或侵奪其所有物者，得請求返還之
     ；對於妨害其所有權者，得請求除去之；又各共有人對於
     第三人，得就共有物之全部為本於所有權之請求；但回復
     共有物之請求，僅得為共有人全體之利益為之，民法第767
     、第821條分別定有明文；又各共有人對於第三人，得就共
     有物之全部，為本於所有權之請求，惟對於無權占有者，
     請求返還共有物之訴，應求為命被告向共有人全體返還共
     有物之判決，亦有最高法院41年台上字第611號判例可資參
     照。又按依不當得利之法則，請求返還不當得利，以無法
     律上之原因而受利益致他人受有損害為其要件，故其請求
     返還之範圍，應以對方所受利益為限，無權占有他人土地
     ，依社會通常觀念，顯然可能獲得有相當於租金之利益，
     最高法院61年台上字第1695號判例意旨參照。而按城市地
     方房屋之租金，以不超過土地及其建築物申報總價額年息
     百分之10為限，土地法第97條第1項定有明文；且上開規定
     於租用基地建築房屋時，亦準用之，同法第105條亦定有明
     文。
（二）原告主張前開73-1地號土地均為原告與他人所共有，原告
      丙○○其應有部分為百分之15、原告丁○○其應有部分為
      百分之16，被告使用之圍牆，占用前開73-1地號土地內如
      附圖所示ABCD EFA部分面積239.42平方公尺，業據原告提
      出之土地登記謄本一份為證，並經本院會同原告丙○○、
      原告丁○○訴訟代理人、被告訴訟代理人及內政部土地測
      量局測量人員至現場履勘屬實，有勘驗筆錄及內政部土地
      測量局所檢送之鑑定圖在卷可考，復為被告等到場所不爭
      執，自堪信原告此部分之主張為真實。上開圍牆雖非被告
      所興建，但該圍牆係被告繼受自其所有土地（池和段74號
      ）之前手而繼續使用，被告自已取得該圍牆之處分權，則
      原告依據民法第767條、第821條規定，本於所有權之作用
      ，訴請排除被告之侵害，請求被告將圍牆拆除並將占用之
      土地返還原告與其他共有人全體，即無不合，應予准許。
（三）又被告既然無權占有系爭土地，則依上開規定，原告請求
      被告，給付其自89年起五年內，至返還土地之日止，相當
      於租金之不當得利，自屬有據。但除返還土地部分共有人
      得為全體共有人起訴請求返還外，不當得利請求權之行使
      ，應由共有人就其自身受損害之部分行使，尚非其他共有
      人得代為行使，因此，原告得請求不當得利之部分，應為
      符合其應有部分之不當得利，而非得為全體共有人請求之
      。另原告主張系爭土地位於西濱快速道路上，交通便利且
      店家林立，故原告請求以土地申報總價額年息百分之10
      計算五年內相當租金之利益，經查該系爭土地未臨西濱快
      速道路，且該土地目前供作通行之用，亦未如原告所稱店
      家林立，是原告主張依該土地之申報地價年息百分之10計
      算相當於租金之不當得利，尚屬過高，本院綜合審酌該地
      之地目為旱，及其之位置、工商業繁榮情形及被告利用土
      地情形等情，認以申報地價之年息百分之2計算為當。故
      原告請求被告給付不當得利之數額，按原告所稱89年度申
      報地價642.4元計算，計全部土地之不當得利總額為
      15,380元（642.4×239.42×2/100×5＝15380），原告二
      人之應有部分為15％及16％，故原告得請求之金額為（
      15380x31％＝4768）4,768元。自及自起訴狀繕本送達翌
      日即93年11月24日起至返還系爭土地止，依93年度申報地
      價682.4元計算，應按月給付原告二人84元（682.4×
      239.42 ×2/100÷12＝272，272x31％＝84），應予准許
      ，逾此之部分，則無理由，應予以駁回。
（四）綜上，被告應將坐落新竹縣新豐鄉○○段73-1地號土地上
      如附圖所示ABCDEFA區域內239.42平方公尺之圍牆拆除並
      返還土地予原告及其他共有人全體，及被告應給付原告
      4,768元，暨自93年11月24日至返還系爭土地之日止，按
      月給付原告84元之範圍內，為有理由，逾此範圍，為無理
      由，應予駁回。
五、因本案事證已臻明確，兩造其餘主張陳述及所提之證據，核
    與判決之結果不生影響，毋庸再予審酌，附此敘明。
六、兩造均陳明願供擔保，聲請宣告假執行或免為假執行，經核
    原告勝訴部分，合於法律規定，爰分別酌定相當之擔保金額
    宣告之；原告其餘假執行之聲請，因訴之駁回而失所依據，
    不予准許。
七、結論：本件原告之訴為一部有理由，一部無理由，依民事訴
    訟法第79條、第390條第2項，判決如主文。
中　　華　　民　　國　　94　　年　　5　　月　30　　日
                  民事第一庭    法　官　黃珮禎
上為正本係照原本作成。
如對本判決上訴，須於判決送達後20日內向本院提出上訴狀。
中　　華　　民　　國　　94　　年　　5 　　月　　30　　日
                                書 記官  黎秀娟
